臺灣高雄地方法院民事判決
111年度訴字第451號
原      告  劉王來春（即吳懷祖之承受訴訟人）


訴訟代理人  蔡念辛律師
被      告  邱國彰  

訴訟代理人  林慶雲律師、陳鵬翔律師
上列當事人間塗銷抵押權登記等事件，本院於民國111年10月26
日言詞辯論終結，判決如下：
    主  文
確認如附表所示之抵押權所擔保之債權於超過新臺幣342萬元，
及自民國109年8月24日起至清償日止，按年息百分之6計算之利
息部分不存在。
被告應將前項抵押權於超過新臺幣342萬元，及自民國109年8月2
4日起至清償日止，按年息百分之6計算之利息部分之登記塗銷。
 
被告應將如附表所示之預告登記塗銷。 
原告其餘之訴駁回。
訴訟費用由被告負擔百分之57，餘由原告負擔。
    事實及理由
一、本件原告吳懷祖於提起本件訴訟後，於民國111年2月20日死
    亡，其繼承人劉王來春於111年10月28日具狀聲明承受訴訟
    ，有除戶謄本、戶籍謄本、繼承系統表、民事聲明承受訴訟
    狀可稽（見本院卷一第109頁至第115頁、卷二第275頁至第2
    77頁），核無不合，應予准許。
二、原告主張：吳懷祖所有如附表所示之不動產（下稱系爭房地
    ）於109年8月26日、27日經由地政士丁浩哲辦理如附表所示
    之普通抵押權（下稱系爭抵押權）、預告登記（下稱系爭預
    告登記）。惟吳懷祖與被告間「並無」600萬元消費借貸關
    係存在，更無約定要將系爭房地所有權移轉登記予被告。被
    告僅曾於109年8月23日交付借款20萬元、109年8月28日交付
    借款70萬元、109月9月6日交付借款140萬元給吳懷祖，其中
    109年8月23日交付之20萬元非屬系爭抵押權所擔保之「109
    年8月24日起成立之金錢消費借貸」之範圍內，可見系爭抵
    押權所擔保之債權並不存在，基於抵押權之從屬性，系爭抵
    押權即無由成立，且被告並無得請求吳懷祖移轉系爭房地所
    有權之權利存在，系爭預告登記亦失其所據等語，爰依據民
    事訴訟法第247條、民法第767條第1項中段之規定，聲明：(
    一)確認系爭抵押權所擔保之債權不存在。(二)被告應將系
    爭抵押權登記塗銷。(三)被告應將系爭預告登記塗銷。
三、被告則以：吳懷祖就本件爭執對被告提起詐欺罪刑事告訴，
    經臺灣高雄地方檢察署檢查官為不起訴處分（110年度偵字
    第24187號），並經臺灣高等檢察署高雄檢察分署以111年度
    上聲議字第157號駁回再議，吳懷祖惡意不履行償還借貸本
    息，捏造不實內容起訴。吳懷祖於108年6月至109年7月陸續
    向被告借款50萬元，於109年8月欲再借550萬元，乃設定系
    爭抵押權登記及系爭預告登記，並約定年息6%，並由吳懷祖
    簽立「均未載發票日、金額均100萬元」之本票6張交付被告
    。且被告業已於109年8月23日交付借款20萬元、109年8月24
    日至26日、109年8月28日交付60萬元、90萬元（合計150萬
    元）、109月9月6日交付400萬元、110年2月22日至4月5日陸
    續交付84萬9000元給吳懷祖。被告於109年8月23日交付借款
    20萬元部分，為原告所不爭執。被告於109年8月24日至26日
    、109年8月28日交付60萬元、90萬元（合計150萬元）部分
    ，有交付150萬元（尾款）之影片可證。被告於109月9月6日
    交付400萬元部分，有交付400萬元之影片及證人丁浩哲之證
    述可證。被告於110年2月22日至4月5日陸續交付84萬9000元
    給吳懷祖部分，有吳懷祖簽立之「共借558000+2000」之字
    據、「共借289000」之字據可證。且吳懷祖簽立之「109年8
    月22日550萬元」、「109年8月22日50萬元」之借據已表明
    其已收到借款，復有其所簽立之「均未載發票日、金額均10
    0萬元」之本票6張可佐，堪認被告確有交付系爭抵押權擔保
    範圍之借款共600萬元等語，資為抗辯，並聲明：原告之訴
    駁回。
四、兩造不爭執事項：
(一)吳懷祖所有如附表所示之不動產（即系爭房地）於109年8月
    26日、27日經由地政士丁浩哲辦理如附表所示之普通抵押權
    （即系爭抵押權）、預告登記（即系爭預告登記）。（本院
    卷一第19頁至第25頁、第43頁至第58頁）
(二)辦理系爭抵押權、系爭預告登記之相關文件及證明書係由吳
    懷祖、被告交付丁浩哲。
(三)依最高法院111年度台上字第37號民事判決「…抵押權所擔保
    之債權只須於實行時存在為已足，亦即無論普通抵押權或最
    高限額抵押權，均得以將來可能發生之債權為被擔保債權。
    所不同者，乃普通抵押權所擔保之債權，為發生原因客觀存
    在之特定債權，包括債權額已確定或未確定之特定債權…」
    之見解，系爭抵押權所擔保之債權範圍包括「至吳懷祖於11
    1年2月20日死亡前」之吳懷祖與被告間之金錢消費借貸關係
    所生之債權。（但原告爭執上開期間是否有債權存在，及是
    否自109年8月24日起之債權才能算入系爭抵押擔保範圍）
(四)吳懷祖曾就本件爭執對被告提起詐欺罪刑事告訴，經臺灣高
    雄地方檢察署檢查官為110年度偵字第24187號不起訴處分，
    並經臺灣高等檢察署高雄檢察分署以111年度上聲議字第157
    號駁回再議。
(五)吳懷祖曾簽立「109年8月22日550萬元」、「109年8月22日5
    0萬元」之借據、「共借558000+2000」之字據、「共借2890
    00」之字據、「均未載發票日、金額均100萬元」之本票6張
    （本院卷二第51頁、第49頁、第183頁、第184頁、第55頁至
    第60頁）交付被告。
(六)吳懷祖曾委任律師發函給被告載稱：「本人於民國109年間
    提供…2452地號土地供邱國彰設定普通抵押權及預告登記後
    ，向邱君借款37萬元…」等語。（警卷第22頁）
(七)警卷第31頁之錄影翻拍照片簽本票、借據、數錢之人，亦即
    本院勘驗被告所提出之光碟影片中之男子，為吳懷祖本人。
    （警卷第31頁）
五、本件之爭點：
(一)系爭抵押權所擔保之吳懷祖與被告間「自109年8月24日起至
    吳懷祖於111年2月20日死亡前」之金錢消費借貸關係所生之
    債權是否存在？
(二)原告請求被告塗銷系爭抵押權，有無理由？
(三)系爭預告登記之事由是否存在？原告請求被告塗銷系爭預告
    登記，有無理由？
六、本院得心證之理由
(一)系爭抵押權所擔保之吳懷祖與被告間「自109年8月24日起至
    吳懷祖於111年2月20日死亡前」之金錢消費借貸關係所生之
    債權是否存在？
 1、按確認法律關係之訴，非原告有即受確認判決之法律上利益
    者，不得提起，民事訴訟法第247條第1項前段定有明文。所
    謂受確認判決之法律上利益，係指因法律關係之存否不明確
    ，致原告在私法上之地位有受侵害之危險，而此項危險得以
    對於被告之確認判決除去之者而言。經查，原告主張系爭抵
    押權所擔保之債權不存在，為被告所否認，堪認原告私法上
    地位確有危殆，且此危殆可以本院之確認判決除去之，應認
    原告有即受確認判決之法律上利益，合先敘明。
 2、前述兩造不爭執事項(一)至(七)之事實，為兩造所不爭執（
    本院卷二第106頁至第107頁），足以認定。
 3、按「申請普通抵押權設定登記時，登記機關應於登記簿記明
    擔保債權之金額、種類及範圍；契約書訂有利息、遲延利息
    之利率、違約金或其他擔保範圍之約定者，登記機關亦應於
    登記簿記明之。」土地登記規則第111條之1，定有明文。次
    按抵押權所擔保之債權只須於實行時存在為已足，亦即無論
    普通抵押權或最高限額抵押權，均得以將來可能發生之債權
    為被擔保債權。所不同者，乃普通抵押權所擔保之債權，為
    發生原因客觀存在之特定債權，包括債權額已確定或未確定
    之特定債權（最高法院111年度台上字第37號民事判決參照
    ）。又按稱普通抵押權者，謂債權人對於債務人或第三人不
    移轉占有而供其債權擔保之不動產，得就該不動產賣得價金
    優先受償之權。其成立從屬性固不以抵押權成立時即有所擔
    保債權存在為必要，僅須實行抵押權時，有所擔保債權存在
    為已足。然基於抵押權擔保債權之特定原則，其擔保債權必
    須特定。至最高限額抵押權則係債權人對債務人一定範圍內
    之不特定債權，預定一最高限額，由債務人或第三人提供不
    動產予以擔保之抵押權。是最高限額抵押權擔保者為債權人
    對於債務人一定範圍內之不特定債權，與普通抵押權所擔保
    者為特定債權迥異。而債權之不特定與債權額之不特定不同
    ，於判斷該當於何種抵押權擔保債權時應加以區別，倘債權
    特定僅債權額不確定者，仍得設定普通抵押權擔保之。又普
    通抵押權固得擔保將來債權，惟普通抵押權之從屬性係指從
    屬於擔保債權，並非從屬於該債權所由生之基本契約或法律
    關係，故其所擔保之將來債權仍應限於特定債權，此與最高
    限額抵押權實係擔保不特定債權，而非特定之各個債權，有
    其根本之不同。而債權之種類、金額及債務人，乃為特定債
    權之最基本要素，此亦構成普通抵押權之內容，可據為判斷
    是否該當普通抵押權擔保標的之特定債權（最高法院109年
    度台上字第2615號民事判決參照）。經查：
 (1)依上開規定及說明，及依前述兩造不爭執項(一)、(二)、(
    三)之事實，暨證人丁浩哲於本院證稱：我有承辦系爭抵押
    權及系爭預告登記之登記事項，我是聽被告講吳懷祖要跟他
    借錢，叫我過去辦，但我不知道吳懷祖為何會簽立「109年8
    月22日550萬元」、「109年8月22日50萬元」之借據、「共
    借558000+2000」、「共借289000」之字據、「均未載發票
    日、金額均100萬元」之本票6張，當時我沒有在場，是我建
    議以109年8月24日當作借款日，並將系爭抵押權擔保之範圍
    記載為「109年8月24日起成立之金錢消費借貸」等語（見本
    院卷二第224頁至第226頁），堪認系爭抵押權雖登記擔保之
    債權為「109年8月24日起成立之金錢消費借貸」，但因系爭
    抵押權登記為「普通抵押權」，故系爭抵押權所擔保之「債
    權」，應係被告與吳懷祖109年8月24日600萬元消費借貸合
    意後，被告於109年8月24日當日及其後至吳懷祖於111年2月
    20日死亡前所交付之該600萬元消費借貸合意範圍內之借款
    債權。
 (2)系爭抵押權既已載明「109年8月24日起成立之金錢消費借貸
    」等語，堪認被告與吳懷祖於109年8月24日「前」之消費借
    貸合意，非屬系爭抵押擔保範圍。惟依證人丁浩哲於本院之
    上揭證述，及前兩造不爭事項(五)所載之「109年8月22日55
    0萬元」、「109年8月22日50萬元」之借據觀之，被告與吳
    懷祖於簽立「109年8月22日550萬元」、「109年8月22日50
    萬元」之借據後，聽從證人丁浩哲之建議，將借款日改為10
    9年8月24日，並設定系爭抵押權，可見系爭抵押權擔保範圍
    應為：被告與吳懷祖在109年8月24日所達成之「109年8月22
    日550萬元」、「109年8月22日50萬元」借據所載之消費借
    貸條件，但變更借款日為109年8月24日，其餘借款條件均不
    變更之消費借貸合意。
 (3)被告雖陳稱前述兩造不爭事項(五)所載之消費借貸，均係系
    爭抵押權之擔保範圍云云。惟「109年8月22日550萬元」、
    「109年8月22日50萬元」之借據所載之消費借貸，已經被告
    及吳懷祖為債之更改為「109年8月24日600萬元」之消費借
    貸，業如前述。而前述兩造不爭事項(五)所載之「共借5580
    00+2000」、「共借289000」之字據（見本院卷二第183頁至
    第184頁），其上記載「本頁共借558000+2000每月15日至次
    月15日計，接受簽名吳懷祖，每月二分利計」、「吳懷祖共
    借289000元」、「2、3、4月以上共849000元」等語，核其
    借貸合意之條件、利率，與前述之「109年8月24日600萬元
    」之消費借貸合意之條件、利率，全然不同，應係被告與吳
    懷祖於「109年8月24日600萬元」之消費借貸外所另成立之
    借貸合意，非屬擔保「109年8月24日600萬元」消費借貸合
    意之系爭抵押權之擔保範圍。又前述兩造不爭事項(五)所載
    之「均未載發票日、金額均100萬元」之本票6張係屬票據債
    權，並非系爭抵押權之擔保範圍甚明。
 4、按消費借貸契約屬要物契約，因借用物之交付而生效力。借
    用人出具之借據（借用證），倘未表明已收到借款，致不足
    證明有交付借款之事實，且其對之又有爭執者，貸與人自仍
    須就交付借款之事實負舉證責任。至借據是否表明交付借款
    之事實，固不排斥依其文義所作「推知」之認定，惟該「足
    以推知」之得心證理由，如不記明於判決，即難謂無民事訴
    訟法第469條第6款所定判決不備理由之違法（最高法院87年
    度台上字第1611號民事判決要旨參照）。經查：
 (1)系爭抵押權之擔保範圍應為被告與吳懷祖「109年8月24日60
    0萬元」之消費借貸等情，業如前述。依上開說明，被告應
    舉證其確有因「109年8月24日600萬元」之消費借貸而交付
    吳懷祖600萬元之借款之事實。
 (2)被告於109年8月23日交付原告借款20萬元等情，為原告所不
    爭執（見本院卷二第222頁），此20萬元之借款交付既發生
    於被告與吳懷祖簽立「109年8月22日550萬元」、「109年8
    月22日50萬元」借據「之後」，債之更改為「109年8月24日
    600萬元」之消費借貸「之前」，衡情，應屬該次債之更改
    之範圍，亦屬因「109年8月24日600萬元」之消費借貸合意
    所交付之借款。
 (3)本院於111年6月2日勘驗被告所提出之交付借款光碟片（本
    院卷二第53頁）之勘驗結果為：『㈠『檔案一』內有檔名『00000
    000簽立借據影片-1』之影音檔，影片長度0分48秒，內容為
    一名白衣男子在茶几桌上書寫文件，另有一名男子聲音說話
    ，內容為：【00：04】男子聲：阿你就，喔你自己，我剛剛
    說這樣那你自己簽麻，對麻，那你就利息要還，你如果還不
    起，就會撥到本金去，阿如果你一次還，你如果說借這些的
    錢，譬如說借這五百萬來說，你一次還五百萬，這樣利息就
    沒有了，這樣知道嗎？【00：34】男子聲：阿不然就是說，
    你再看房子，你房子就，你拿去設定了嘛，要不然就時間到
    你真的還不出來，房子再賣他還是怎樣都沒關係啊，是不是
    ，後。其餘如後截圖內容。㈡『檔案一』內有檔名『00000000簽
    立借據影片-2』之影音檔，影片長度0分11秒，內容均為一名
    白衣男子在茶几桌上書寫文件。其餘如後截圖內容。㈢『檔案
    一』內有檔名『00000000簽立借據影片-3』之影音檔，影片長
    度0分21秒，內容為白衣男子坐在茶几桌前，後於桌上書寫
    文件，另有一名男子聲音說話，內容為：【00：03】男子聲
    ：都簽好了嗎？阿日期，今天就是那個，不要緊啦，109年8
    月..今天21嗎？【00：16】白衣男子：100…【00：18】男子
    聲：嘿啊，那現金再當場點點這樣就好，這樣就好。其餘如
    後截圖內容。㈣『檔案一』內有檔名『00000000簽立借據影片-4
    』之影音檔，影片長度0分20秒，內容為白衣男子坐在茶几桌
    前書寫文件，另有一名男子聲音說話，內容為：【00：00】
    男子聲：對啊，他在109年阿，阿用用就是現金給你啊【00
    ：06】白衣男子：八月多少？8月21號【00：07】男子聲：
    八月21號，今天21，21還是22？【00：11】白衣男子：22啦
    【00：12】喔今天22，喔，禮拜六，哪你就那個，時間到就
    那個拉【00：19】白衣男子：好啦好啦。其餘如後截圖內容
    。㈤『檔案四』內有檔名『00000000影片-1』之影音檔，影片長
    度0分6秒，影片內容為茶几桌上擺放紙袋，紙袋內最上層為
    一千元鈔票，拍攝約3秒後鏡頭拉遠至全景，有一名白色上
    衣男子坐於桌旁看著手上紙張。其餘如後截圖內容。㈥『檔案
    四』內有檔名『00000000影片-2』之影音檔，影片長度0分6秒
    ，影片內容為白色上衣男子指桌上紙張，並有一男子聲音說
    ：『嘿拉，那就意思那個的拉，對嗎？』之影音檔，同時畫面
    下方男子將紙袋交給白色上衣男子，白色上衣男子隨後自袋
    中取出鈔票一束。其餘如後截圖內容。㈦『檔案四』內有檔名『
    00000000影片-3』之影音檔，影片長度0分7秒，影片內容為
    白色上衣男子數鈔票畫面，畫面開始拍攝手部動作，3秒後
    為拍攝全身畫面。其餘如後截圖內容。㈧『檔案四』內有檔名『
    00000000影片-4』之影音檔，影片長度0分8秒，影片內容為
    白色上衣男子數鈔票畫面，並有男子聲音自23數至29。其餘
    如後截圖內容。㈨『檔案五』內有檔名『交付400萬元影片-1』之
    影音檔，影片長度0分11秒，影片內容為拍攝茶几上紙袋及
    內容物，畫面開始為拍攝紙袋內最上方為面額2000元之鈔票
    束，拍攝約3秒後鏡頭拉遠至全景，為裝錢之紙袋置於茶几
    上。其餘如後截圖內容。㈩『檔案五』內有檔名『交付400萬元
    影片-2』之影音檔，影片長度0分7秒，影片內容為拍攝茶几
    上紙袋及側面，畫面開始為拍攝紙袋內最上方為面額2000元
    之鈔票束，拍攝約3秒後鏡頭拉至拍攝紙袋側面，為裝錢之
    紙袋置於茶几上。其餘如後截圖內容。『檔案五』內有檔名『
    交付400萬元影片-3』之影音檔，影片長度0分31秒，影片開
    始拍攝內容為為一名男子聲音說：【00：00】『要不要開？』
    【00：05】『蛤，不是要做生意？』、【00：16】『這是領兩
    千的蛤，這兩千，這一張兩千，全部都兩千的喔』，同時畫
    面下方男子將紙袋交給畫面上方穿卡其色上衣男子，卡其色
    上衣男子隨後自袋中取出鈔票一束，雙手置於紙袋後方未見
    動作。其餘如後截圖內容。『檔案五』內有檔名『交付400萬
    元影片-4』之影音檔，影片長度0分6秒，影片開始拍攝內容
    為卡其色上衣男子數鈔票畫面，後停下來抽菸。其餘如後截
    圖內容。『檔案五』內有檔名『交付400萬元影片-5』之影音檔
    ，影片長度0分38秒，影片內容為卡其色上衣男子坐在椅子
    上並低頭畫面，手部動作被紙袋擋住。其餘如後截圖內容。
    『檔案五』內有檔名『交付400萬元影片-6』之影音檔，影片長
    度0分8秒，影片內容為卡其色上衣男子坐在椅子上數鈔票。
    其餘如後截圖內容。」等情，有當日勘驗筆錄及所附截圖可
    稽（見本院卷二第101頁至第145頁），且上開勘驗光碟影片
    中之男子為吳懷祖本人，為兩造所不爭執（如前述兩造不爭
    執事項(七)所載）。而上開影片中之紙袋（台灣印記雙提綠
    手提袋）規格為高23.5公分、正面寬20.3公分、側邊寬10.3
    公分等情，有原告所提出之同款紙袋（台灣印記雙提綠手提
    袋）之規格表（見本院卷二第147頁）可參，又新臺幣1000
    元或2000元大鈔厚度每張約0.01公分，依此計算，若影片中
    之紙袋所裝紙鈔有經過「壓實」的話，該紙袋「全滿」約可
    裝紙鈔2000張，亦即全裝1000元紙鈔約200萬元，全裝2000
    元紙鈔約400萬元。依前述勘驗筆錄其中109年8月28日交付1
    50萬元（尾款）之影片（本院卷二第119頁至第129頁）所示
    ，影片中之紙袋只有裝1000元鈔半滿，且未壓實，以壓實比
    例70%計算，應僅70萬元（1000*2000*0.5*0.7=700000）；1
    09月9月6日交付400萬元之影片（本院卷二第131頁至第145
    頁）所示，影片中之紙袋最上方是2000元鈔，約裝9分滿，
    並未壓實，以壓實比例70%計算，應僅252萬元（2000*2000*
    0.9*0.7=0000000）。
 (4)綜上，被告僅能證明被告因「109年8月24日600萬元」之消
    費借貸合意而交付吳懷祖342萬元（200000+700000+0000000
    =0000000）之借款。而被告與吳懷祖「109年8月24日600萬
    元」消費借貸合意之借貸條件同「109年8月22日550萬元」
    、「109年8月22日50萬元」之借據所載，業如前述，而「10
    9年8月22日550萬元」、「109年8月22日50萬元」之借據均
    載「年利率百分之6」等語（見本院卷二第51頁、第49頁）
    ，堪認系爭抵押權所擔保之「109年8月24日600萬元」之年
    息為6%。又兩造均同意系爭抵押權所擔保之債權之利息自10
    9年8月24日起算（見本院卷二第330頁），是原告請求確認
    系爭抵押權之擔保債權於超過「342萬元及自109年8月24日
    起至清償日止按年息百分之6計算之利息部分」不存在，應
    有理由，逾此部分應無理由。
 5、被告雖執前詞置辯。惟查：
 (1)吳懷祖所簽立之前述兩造不爭執事項(五)之「109年8月22日
    550萬元」、「109年8月22日50萬元」之借據上雖均載稱「
    簽立此據當場由乙方（即被告）交付上述現金如，由甲方（
    即吳懷祖）親收無誤」等語（見本院卷二第51頁、第49頁）
    ，但與被告所陳稱之被告係在被告營業處於109年8月23日交
    付借款「20萬元」、109年8月28日交付借款150萬元之尾款
    「90萬元」、109年8月24日至26日間交付「40萬元」，另於
    109月9月6日交付「400萬元」、110年2月22日至4月5日陸續
    交付「84萬9000元」等語（本院卷二第44頁、第222頁、第1
    81頁至第183頁），時點及金額並非一致，自不能以吳懷祖
    所簽立之上開「109年8月22日550萬元」、「109年8月22日5
    0萬元」之借據已有表明「當場」已收到借款之字句，「推
    知」吳懷祖已有收到600萬元之借款。
 (2)吳懷祖雖有簽立前述兩造不爭執事項(五)之「均未載發票日
    、金額均100萬元」之本票6張（見本院卷二第55頁至第60頁
    ）交付被告，惟該6張本票顯係吳懷祖向被告借款之擔保，
    無從以吳懷祖已簽立擔保之該6張本票證明被告已有交付吳
    懷祖600萬元。
 (3)被告雖執吳懷祖所簽立之前述兩造不爭執事項(五)之「共借
    558000+2000」之字據、「共借289000」之字據（見本院卷
    二第183頁至第184頁）辯稱：吳懷祖借600萬元後，於110年
    2月20日至4月5日又陸續向被告借84萬9000元，業經被告如
    數交付借款云云（本院卷二第166頁、第181頁至第184頁）
    。被告上揭辯詞，縱認為真實，依該2字據所載之借貸條件
    、日期等，均與被告與吳懷祖為「109年8月24日600萬元」
    消費借貸合意更改前之「109年8月22日550萬元」、「109年
    8月22日50萬元」之借據所載不同，顯非系爭抵押權所擔保
    之被告與吳懷祖「109年8月24日600萬元」之消費借貸範圍
    ，不能證明被告已交付吳懷祖「109年8月24日600萬元」消
    費借貸所約定之借款。
 (4)被告雖辯稱其在被告營業處於109年8月28日交付借款150萬
    元之尾款「90萬元」、109年8月24日至26日間交付「40萬元
    」，另於109月9月6日交付「400萬元」云云（見本院卷二第
    44頁、第222頁），惟除本院認定之前述109年8月28日交付7
    0萬元、109月9月6日交付252萬元外，其餘部分並無證據可
    佐，應無理由。
 (5)被告雖以證人丁浩哲可以證明被告已於109年9月6日交付吳
    懷祖400萬元之借款云云，惟證人丁浩哲於本院證稱：我只
    有看過一次他們交付金錢，那次表面都是2000元的，底下是
    1000元還是2000元的我不知道，我有聽被告講說當日大概要
    交付4、500 萬元，但是我不確定是多少錢等語（見本院卷
    二第224頁至第226頁），堪認證人丁浩哲僅有聽聞交付之金
    額，並無實際親自見聞交付之金額，不能證明被告已有交付
    吳懷祖之借款金額。
 6、原告主張被告於109年8月28日僅交付借款2萬9000元，另於1
    09月9月6日僅交付100萬元云云（本院卷二第222頁），與本
    院認定之前述109年8月28日交付70萬元、109月9月6日交付2
    52萬元不符，且無證據可佐，並非事實。
(二)原告請求被告塗銷系爭抵押權，有無理由？
 1、按所有人對於妨害其所有權者，得請求除去之，民法第767
    條第1項中段定有明文。次按抵押權為擔保物權，以擔保之
    債權存在為前提，倘擔保債權並未發生，抵押權即失所附麗
    ，縱有抵押權登記，亦屬無效，抵押人得請求塗銷（最高法
    院103年度台上字第393號判決要旨、臺灣高等法院暨所屬法
    院100年法律座談會民事類提案第6號研討結果參照）。
 2、經查，系爭抵押權之擔保債權於超過「342萬元及自109年8
    月24日起至清償日止按年息百分之6計算之利息部分」不存
    在，業如前述，是依上開規定及說明，原告請求被告塗銷系
    爭抵押權「超過342萬元及自109年8月24日起至清償日止按
    年息百分之6計算之利息部分」之登記，應有理由。
(三)系爭預告登記之事由是否存在？原告請求被告塗銷系爭預告
    登記，有無理由？
 1、按所有人對於妨害其所有權者，得請求除去之，民法第767
    條第1項中段定有明文。又依土地登記規則第136條規定，預
    告登記為限制登記之一種，係限制登記名義人處分其土地權
    利所為之登記，目的在防止登記名義人對其土地或建物為妨
    礙保全請求權之處分，以保護請求權人之權益，其內容依土
    地法第79條之1第1項規定，包括土地權利移轉請求權。預告
    登記旨既在保全債權請求權之行使，如該債權請求權已消滅
    或確定不發生，該預告登記即失其依據，且對所有權人之所
    有權行使構成妨害，自應予塗銷（最高法院100年度台上字
    第608號判決意旨參照）。
 2、被告雖辯稱：吳懷祖當初要再向被告借550萬元，被告要求
    以系爭房地為擔保，若屆時不能清償，系爭房地即移轉給被
    告，像是流抵契約，此有證人丁浩哲可證云云。惟查，依前
    述兩造不爭執項(一)、(二)之事實，及證人丁浩哲於本院證
    稱：我有承辦系爭抵押權及系爭預告登記之登記事項，我是
    聽被告講吳懷祖要跟他借錢等語（見本院卷二第224頁至第2
    26頁），堪認吳懷祖辦理系爭預告登記之目的同系爭抵押權
    ，均係擔保系爭抵押權所擔保之「借款債權」，並無擔保被
    告對於吳懷祖之系爭房地「所有權移轉請求權」之意。是被
    告辯稱兩造有流抵契約之約定云云，應非事實。
 3、系爭預告登記既係在保全「不存在」之被告對於吳懷祖之系
    爭房地「所有權移轉請求權」，依上開規定及說明，系爭預
    告登記並無依據，且對系爭房地所有權人之所有權行使構成
    妨害，原告請求塗銷系爭預告登記，應有理由。
七、綜上所述，原告依民事訴訟法第247條、民法第767條第1項
    中段之規定，請求(一)確認系爭抵押權所擔保之債權於超過
    342萬元，及自109年8月24日起至清償日止，按年息百分之6
    計算之利息部分不存在；(二)被告應將爭抵押權於超過前項
    本息部分之登記塗銷；(三)被告應將系爭預告登記塗銷，即
    屬正當，應予准許，逾此範圍之請求，為無理由，應予駁回
    。
八、本件事證業臻明確，兩造其餘攻防方法及證據，核與判決結
    果不生影響，爰不逐一論述，併此敘明。
九、據上論結，本件原告之訴為一部有理由、一部無理由，依民事訴訟法第79條，判決如主文。
中　　華　　民　　國　　111 　年　　11　　月　　9 　　日
          　　　　民事第二庭  法　　　官  施盈志
以上正本係照原本作成。
如不服本判決，應於送達後20日內，向本院提出上訴狀並表明上
訴理由，如於本判決宣示後送達前提起上訴者，應於判決送達後
20日內補提上訴理由書（須附繕本）。
中　　華　　民　　國　　111 　年　　11　　月　　9 　　日
                              書  記  官  陳玫燕

附表
編號 不動產 抵押權登記內容 限制（預告）登記內容 1 高雄市○○區○○○段0000地號土地（權利範圍全部） ①權利種類：普通抵押權 ②登記日期：民國109年8月26日 ③收件字號：鳳寮登字第013840號 ④設定權利人：邱國彰 ⑤設定義務人：吳懷祖 ⑥擔保總金額：新臺幣600萬元 ⑦擔保債權種類範圍：民國109年8月24日起成立之金錢消費借貸 ⑧設定權利範圍：全部 ①種類：預告登記 ②登記日期：民國109年8月27日 ③收件字號：鳳寮登字第13960號 ④請求權人：邱國彰 ⑤義務人：吳懷祖 ⑥內容：所有權移轉之請求權 ⑦限制範圍：全部  　 　 2 高雄市○○區○○○段0000○號建物（門牌：中興路36號）（權利範圍全部）